---
title: "Modulo VII"
author: "Hugo Donoso Reinoso"
date: "2024-09-11"
output: github_document
gfm:
    always_allow_html: true
knitr:
  opts_chunk: 
    screenshot.force: TRUE
---

```{r setup, include=FALSE}
options(repos = c(CRAN = "https://cran.rstudio.com/"))
install.packages("readxl")
install.packages("openxlsx")
install.packages("TSstudio")
install.packages("urca")
install.packages("tseries")
install.packages("TSstudio")
install.packages("lmtest")
install.packages("highcharter")
install.packages("stargazer")
install.packages("forecast")
install.packages("webshot")
library(webshot)
webshot::install_phantomjs()

library(forecast)
library(stargazer)

library(highcharter)
library(lmtest)
library(TSstudio)
library(tseries)
library(urca)
library(TSstudio)
library(openxlsx)
library(readxl)

knitr::opts_chunk$set(echo = TRUE)
```


```{r}
data <- read_xlsx("E:\\Betametrica\\MODULO VII\\base.xlsx")
View(data)
```


CONVERTIR UNA SERIE TEMPORAL
```{r}
fbkf <- ts(data[,2], start = c(2000, 1), end = c(2024, 1), freq = 4)
fbkf
```


CONVERSIÓN DE SERIES DE TIEMPO EN LOGARITMOS - TASAS DE CRECIMIENTO

  Generar los logaritmos de las series
```{r}
lfbkf <- log(fbkf)
lfbkf


```

```{r}
# Grafico de la serie original
plot(fbkf, main="Formación bruta de capital fijo", ylab="miles U$ dólares", xlab="Periodo")

# Grafico de la serie en logaritmos
plot(lfbkf, main="Logaritmo de Formación Bruta de Capital fijo", ylab="miles U$ dólares", xlab="Periodo")
```


Se aplica a la serie de la variable Formación Bruta de Capital Fijo, lo logaritmos
con el propósito de suavizar los resultados que se expresan en la gráfica con disminuyento
las variaciones a partir del año 2015.  El modelo ARIMA exige que debe haber criterios 
de estacionalidad, y los logaritmos permiten este lograr este aspecto.




Generar los rezagos interanuales
```{r}

lfbkflag4 = stats::lag(lfbkf, -4)
lfbkflag4

fbkflag4 = stats::lag(fbkf, -4)
fbkflag4

```

Generar las tasas de crecimiento interanual

```{r}

tclfbkf4 <- (lfbkf - lfbkflag4) * 100
tclfbkf4

tcfbkf4 <- (fbkf / fbkflag4 - 1) * 100
tcfbkf4
```

 EXPORTAR LA DATA-
```{r}
datafinal <- cbind(fbkf, fbkflag4, tcfbkf4, lfbkf, tclfbkf4)
datafinal

muestra1<-window(datafinal, start=c(2000,1), end=c(2024,1))
muestra1


```



DIFERENCIAS-----------------------------------------------------------


```{r}

#.........Primera diferencia----------------------------------

dtcltfbkf <- diff(tclfbkf4)
dfbkf <- diff(fbkf)
dlfbkf <- diff(lfbkf)
dtclfbkf4 <- diff(tclfbkf4)

```


GRAFICOS--------------------------------------------------------------

```{r}
 
grafico1<-plot(dlfbkf)


grafico2<-plot(dlfbkf)

# La gráfica en logarítmo en primera diferencia expresa que la formación bruta de 
# capital fijo guarda estacionaridad, por los que los valores de la prueba ADF es
# superior a los puntos crìtcos al 1%

```
DESCOMPOSICIÓN DE LA SERIE----------------------

```{r}

  ts_decompose(dlfbkf)
  # Al lograr la estacionaridad, la gráfica expresa la existencia de tendencia.
  

```

 ESTACIONARIEDAD DE LAS SERIES-----
```{r}


#---------Test Augmented Dickey-Fuller---------
## sin constante ni tendencia

adf1_ltp<-summary(ur.df(dlfbkf, lags=4))
adf1_ltp


#constante
adf2_ltp<-summary(ur.df(dlfbkf, type="drift", lags=3))
adf2_ltp


##constante y tendencia
adf3_ltp<-summary(ur.df(dlfbkf, type="trend", lags=3))
adf3_ltp


# Se calcula la prueba ADF con el propósito de determinar en qué nivel hay estacionaridad en la serie
# se logra determinar que en primera diferencia logarítimica de la variable formación bruta de capital fijo
# hay estacionaridad.  De esta forma se logra uno de los requisitos del modelo ARIMA para conseguir 
# adecuados pronósticos




```

DISEÑO DE LA MUESTRA
```{r}



estacionaria<-cbind (dlfbkf)
estacionaria


muestra_end<-window(estacionaria, start=c(2000,2), end=c(2024,1))
muestra_end


```


IDENTIFICACÓN p, q
```{r}
ts_cor(muestra_end)

ts_cor(muestra_end, lag=22)
```

MODELO ARIMA(p,d,q)---

ESTIMACIÓN ARIMA-
```{r}

arima1<- arima(muestra_end,order=c(3,1,1), method = "ML")
summary( arima1)


#------Mostrar la significancia del pvalue del ARIMA(p,d,q)--------------

coeftest(arima1)

# De acuerdo a la prueba se identifica que hay tes elementos p media móvil debido a que en la gráfica
# hay tres rayas seguidas en color celeste que superan el límite 
# Mientras que hay un solo componenete q o autorregresivo.

```



```{r}
#EVALUACIÓN DEL ARIMA------------------------------

#------Residuos son ruido blanco---------------------------------
residuals=resid(arima1)

adf.test(residuals)
# El valor negativo del ADF -6,56 expresa que hay estacionaridad, por ende se consida prueba superada

# a su vez el p value es igual a 0.01, siendo datos ajustados correctos para un modelo de pronóstico, como
# es el ARIMA

plot(residuals)



## sin constante ni tendencia

adf1_ltp<-summary(ur.df(residuals, lags=3))
adf1_ltp



#constante
adf2_ltp<-summary(ur.df(residuals, type="drift", lags=3))
adf2_ltp


##constante y tendencia
adf3_ltp<-summary(ur.df(residuals, type="trend", lags=3))
adf3_ltp
# En cada caso, se supera la prueba ADF
```



```{r}
#------Normalidad de los resiudos--------------------------------


jarque.bera.test(residuals(arima1))

# El reslatado es adecuado del test
autoplot(arima1)
# el resultaodo es acecuado del test


#####--Ljung-Box test----

checkresiduals(arima1)
# La prueba expresa valores menor al 5% lo cual manifiesta problemas de carácter residual
# Es necesario mejorar el modelo como trtamiento adicionales a la data
# como p value es menor a 0.05 no se rechaza la Ho 


##9.3.Proyección ARIMA-------------------------------

prediccion1 <- forecast(arima1, h=4)
summary(prediccion1)

#--9.4.Graficar la proyecci?n---------------------------


hchart(prediccion1)
# Esta parse se observa la proyección o predicciòn en los trimestres futuros
#---ETAPA 10. RESUMEN DEL ARIMA----------------------------------



stargazer(arima1, type="text")


# El modelo se puede mejorar ya que el MAPE es elevado, por ende las porbabilidades de generar una
# proyección errada son fuertes.




  
```

